【裁判字號】    98,上更(一),111
【裁判日期】    990129
【裁判案由】    違反臺灣地區與大陸地區人民關係條例等
【裁判全文】
臺灣高等法院高雄分院刑事判決     98年度上更(一)字第111號
上  訴  人
即  被  告  甲○○
選任辯護人  邱基峻律師
選任辯護人  蔡豐徽律師
上  訴  人
即  被  告  戊○○
選任辯護人  鍾夢賢律師
上列上訴人等因違反臺灣地區與大陸地區人民關係條例等案件，
不服台灣高雄地方法院96年度訴字第1066號中華民國97年4 月17
日第一審判決（起訴及移送併辦案號：臺灣高雄地方法院檢察署
95年度偵字第6196號、第27377 號，96年度偵字第2685、3333號
、96年度偵字第11272 號），提起上訴，判決後經最高法院發回
，本院判決如下：
    主  文
原判決關於戊○○部分及甲○○被訴連續意圖營利違反不得使大
陸地區人民非法進入臺灣地區之規定部分暨定執行刑部分均撤銷
。
戊○○共同連續意圖營利，違反不得使大陸地區人民非法進入臺
灣地區之規定，處有期徒刑貳年，減為有期徒刑壹年。
甲○○被訴連續意圖營利違反不得使大陸地區人民非法進入臺灣
地區之規定部分無罪。
    事  實
一、戊○○與丙○○、黃琦丹（丙○○、黃琦丹業經原審及本院
    前審判決確定）明知男女雙方如無結婚之真意，縱經辦理結
    婚登記亦屬無效之婚姻，亦明知大陸地區人民非經主管機關
    許可，不得入境臺灣地區，竟與陳世明（已歿）及在大陸地
    區福清市開設兩岸婚姻媒介所之林道法、林道法之弟乙○○
    （原係大陸地區人士，已依法取得臺灣地區人民身份證，綽
    號『小林』）共同基於使附表二編號1 至編號20所示大陸地
    區人民非法進入臺灣地區及行使使公務員登載不實文書之概
    括犯意聯絡，由黃琦丹或丙○○或陳世明或乙○○等帶領附
    表一編號1 至編號20所示無結婚真意之臺灣地區人民前往大
    陸地區與附表二所示亦無結婚真意之大陸地區人民辦理假結
    婚之手續，俾便附表二所示之大陸地區人民得以假結婚探視
    配偶之非法方式進入臺灣地區○○○○○道旺為首，與其在
    大陸地區胞兄、胞姐等人負責接送搭機前往大陸地區之臺灣
    地區人民至大陸地區福建省福清市租屋處，供給臺灣地區人
    民食宿，安排大陸地區福清市人民與臺灣地區人民為假結婚
    及辦理公證結婚，並聯繫大陸地區人民來臺接機等事務，戊○○、黃琦丹除負責帶團前往大陸地區，在臺時則辦理接送
    機、代辦護照等事務等工作，丙○○另協助臺灣人民辦理或
    代辦大陸人士入臺所需文件，並以在報紙上刊登「赴大陸旅
    遊工作一個月，3-8 萬元」廣告及，提供免費機票旅費及結
    婚後得收取人頭老公或老婆費用等誘因，藉以吸引臺灣地區
    人民前往大陸地區辦理假結婚，約定事成後臺灣地區人頭老
    公可領得新臺幣（下同）3 萬元，人頭老婆可領得8 萬元，
    鍾秀月則按件計酬，每辦成一件人頭老公案每成員可抽成3,
    000 元，人頭老婆案則為5,000 元，俟該大陸地區人士順利
    入境臺灣地區後分得款項。嗣如附表一編號1 至20所示之臺
    灣地區人民看報或經人介紹分別與丙○○、黃琦丹、戊○○
    等員聯絡後，亦與丙○○、黃琦丹、戊○○共同基於使大陸
    地區人民非法進入臺灣地區及行使公務員登載不實之文書罪
    之犯意聯絡，於附表一編號1 至20所示時間，在大陸地區福
    建省福清市與如附表二編號1 至編號20所示大陸地區人民辦
    理假結婚，取得大陸地區結婚公證書，返國後持向海基會辦
    理文書驗證，而附表二編號1 至編號20所示大陸地區之配偶
    亦與附表一編號1 至編號20所示之台灣地區配偶及戊○○、
    黃琦丹等共同基於行使公務員登載不實之文書罪之犯意聯絡
    ，由附表一編號1 至編號20所示之台灣地區人民分別於附表
    二編號1 至20所示時間持上開公證書、文書認證向如附表二
    編號1 至編號20所示戶政事務所辦理結婚登記，使各該戶政
    事務所不知情之公務員將上開不實結婚事項登載於職務上所
    掌之戶籍登記簿、戶籍謄本，足生損害於戶政主管機關對於
    結婚登記管理、人民身分關係管理之正確性，嗣附表一編號
    1 至20所示之臺灣地區人頭配偶再分別於附表二編號1 至20
    所示時間，向境管局出具「大陸地區人民進入臺灣地區旅行
    證申請書」，並檢附上述登載不實之戶籍謄本，及結婚證明
    書、公證書、保證書等資料，交付予境管局之承辦人員而行
    使之，以配偶探親來臺之理由申請附表二編號1 至20所示之
    大陸地區人民入境，該局承辦人員於實質審查後分別發予附
    表二編號1 至20所示大陸地區人民中華民國臺灣地區旅行證
    ，附表二所示大陸地區人民除該附表編號2 之何鳳玉及編號
    14之何愛英，因故未入境臺灣地區外，該附表編號1 、3 至
    13、15至20所示大陸地區人民遂於附表二編號1 、3 至13、
    15至20所示時間以探親名義非法進入臺灣地區。
二、案經高雄市政府警察局楠梓分局報請及臺灣高雄地方法院檢
    察署檢察官自動檢舉偵查起訴。
    理  由
壹、證據能力部分：
一、按「被告以外之人於偵查中向檢察官所為之陳述，除顯有不
    可信之情況者外，得為證據」刑事訴訟法第159 條之1 第2
    項定有明文。本件證人丙○○96年1 月17日於偵查中向檢察
    官所為之證述，證人黃曉琴、黃金財分別於95年3 月23日、
    95年9 月14日偵查中之證述，證人即共同被告甲○○於96年
    3 月8 日偵查中之證述，證人陳龍榮、喬湘波、黃壽南、謝
    凰宮、王武根於偵查中之證述，均已依法於檢察官訊問前具
    結，皆可擔保其係據實陳述，此有上開證人之結文附卷可考
    （見偵字第6196號(一)卷第180 、60、61、249 、144 、163-
    165 、26頁），被告戊○○及其選任辯護人對於上開證人之
    證言，亦未曾主張或釋明此等向檢察官所為之陳述，有非出
    於真意或有何違法取供之情形，本院亦查無檢察官有以不正
    方法取證，或有任何其他顯有不可信之情事，揆諸前開說明
    ，證人丙○○、黃曉琴、黃金財、甲○○、陳龍榮、喬湘波
    、黃壽南、謝凰宮、王武根於偵查中之證述均有證據能力。
二、刑事訴訟法第158 條之3 規定：「證人、鑑定人依法應具結
    而未具結者，其證言或鑑定意見，不得作為證據。」所謂「
    依法應具結而未具結者」，係指檢察官或法官依刑事訴訟法
    第175 條之規定，以證人身分傳喚被告以外之人（證人、告
    發人、告訴人、被害人、共犯或共同被告）到庭作證，或雖
    非以證人身分傳喚到庭，而於訊問調查過程中，轉換為證人
    身分為調查時，此時其等供述之身分為證人，則檢察官、法
    官自應依本法第186 條有關具結之規定，命證人供前或供後
    具結，其陳述始符合第158 條之3 之規定，而有證據能力。
    若檢察官或法官非以證人身分傳喚而以告發人、告訴人、被
    害人或共犯、共同被告身分傳喚到庭為訊問時，其身分既非
    證人，即與「依法應具結」之要件不合，縱未命其具結，純
    屬檢察官或法官調查證據職權之適法行使，當無違法可言。
    而前揭不論係本案或他案在檢察官面前作成未經具結之陳述
    筆錄，係屬被告以外之人於偵查中向檢察官所為之陳述，此
    有最高法院96年台上字第3527號判決意旨可資參照。本判決
    下引有關共犯丙○○、黃琦丹、甲○○、黃金財等於檢察官
    偵查中所為供述部分，均係以被告之身分傳喚，且無非出於
    真意或有何違法取供之情形，本院亦查無檢察官有以不正方
    法取證，或有任何其他顯有不可信之情事，揆諸前開說明，
    渠等所證亦有證據能力。
三、按刑事訴訟法第159 條之4 規定，除同法第159 之1 至159
    之3 之情形外，下列文書亦得為證據：「一除顯有不可信之
    情況外，公務員職務上製作之紀錄文書、證明文書。二除顯
    有不可信之情況外，從事業務之人於業務上或通常業務過程
    所須製作之紀錄文書、證明文書。三除前二款之情形外，其
    他於可信之特別情況下所製作之文書」。卷附之各該結婚公
    證書、海基會文書驗證書、戶籍謄本、大陸地區人民入出境
    紀錄等文件，俱符合上揭文書之要件，並無顯不可信之情況
    ，且有其他於可信之特別情況，均得作為本案之證據，而有
    證據能力。
四、按被告以外之人於審判外之陳述，雖不符刑事訴訟法第159
    條之1 至之4 等4 條之規定，而經當事人於審判程序同意作
    為證據，法院審酌該言詞陳述或書面陳述作成時之情況，認
    為適當者，亦得為證據。當事人、代理人或辯護人於法院調
    查證據時，知有第159 條第1 項不得為證據之情形，而未於
    言詞辯論終結前聲明異議者，視為有前項之同意。刑事訴訟
    法第159 條之5 第1 、2 項分別定有明文。本案證人龔福見
    、蘇瓊花、林友營於警詢所為之陳述，雖屬傳聞證據，惟前
    開證據均查無符合同法第159 條之1 至之4 等前4 條之情形
    ，且檢察官、被告及辯護人均已知悉上開陳述屬傳聞證據，
    並同意或不爭執將之引用作為本案之證據，審酌上開證述於
    作成之外部情狀，並無任何不適當之情況，認以之作為本案
    之證據，應屬適當，是上開警詢中證述應均有證據能力。
五、傳聞法則乃對於被告以外之人於審判外之言詞或書面陳述，
    亦即針對被告以外之人於審判外以言詞或書面所為之供述證
    據而為規範。卷附所印製黃琦丹、甲○○姓名及聯絡電話之
    婚姻仲介名片影本、吳東陽員工職務證明書，及吳東陽、林
    榮和、黃金財、黎靜文、丁○結婚說明書、廖穗強結婚合同
    書、有關戊○○案相關人士入出國境資料表、大陸地區人民
    進入臺灣地區旅行證申請書、中華人民共和國結婚證明書、
    入出國日期證明書、大陸地區人民進入臺灣地區保證書、結
    婚登記申請書、戶籍謄本、海基會證明書及中華人民共和國
    福建省福州市公證處結婚公證書、委託辦理入臺證手續之委
    託書等，係以物品之存在本身做為證明事實之證據；卷附現
    場蒐證照片，乃以科學、機械之方式，對於所拍攝內容所為
    忠實且正確之記錄，上開物品、照片在性質上亦非供述證據
    ，無刑事訴訟法第159 條第1 項規定之適用。
貳、實體部分：
一，訊據上訴人即被告戊○○（下稱被告戊○○）雖坦承有附表
    二編號17所示犯行，惟矢口否認有其餘之犯行，辯稱：伊只
    有拿張素女那次的5,000 元，陳龍榮接機部分伊沒有拿錢，
    接機並非伊之工作，因為伊會開車，他們要我幫忙接機，報
    酬係按件計酬云云。
二、經查：
  (一)附表二編號1 所示陳龍榮與林洪英結婚之事實，有結婚公證
    書、海基會文書驗證、戶籍謄本、進入臺灣地區保證書、辦
    理入臺證手續委託書、大陸地區人民進入臺灣地區旅行證申
    請書、大陸地區人民入出境紀錄在卷可憑（見偵字第6196號
    (三)號案卷第41、62-68 頁）。編號2 廖穗強與何鳳玉結婚之
    事實，亦有全戶戶籍資料查詢結果、大陸地區人民資訊管理
    系統、入出國日期證明書在卷可憑（見偵字第27377 號卷第
    68、71、73頁）。編號3 所示陳清泉與翁愛玉結婚之事實，
    亦有結婚公證書、海基會文書驗證、戶籍謄本、進入臺灣地
    區保證書、辦理入臺證手續委託書、大陸地區人民進入臺灣
    地區旅行證申請書、大陸地區人民入出境紀錄在卷可憑（見
    偵字第6196號(三)卷第82-84 、73、92-96 頁）。編號4 陳海
    成與吳炎玉婚部分有結婚公證書、海基會文書驗證、戶籍謄
    本、進入臺灣地區保證書、辦理入臺證手續委託書、大陸地
    區人民進入臺灣地區旅行證申請書、大陸地區人民入出境紀
    錄在卷可憑（見偵字第6196號(三)卷第102-109 頁）。編號5
    曾文雄與吳燕英結婚部分，有結婚公證書、海基會文書驗證
    、戶籍謄本、進入臺灣地區保證書、辦理入臺證手續委託書
    、大陸地區人民進入臺灣地區旅行證申請書、大陸地區人民
    入出境紀錄等在卷可憑（見偵字第6196號(三)卷第118-120 、
    122-125 頁）。編號6 所示闕秋騰與黃玉華結婚之事實，有
    結婚公證書、海基會文書驗證、戶籍謄本、進入臺灣地區保
    證書、辦理入臺證手續委託書大陸地區人民進入臺灣地區旅
    行證申請書、大陸地區人民入出境紀錄在卷可憑（見偵字第
    6196號(三)號第129 、130-132 、138 、146-153 頁）。編號
    7 所示劉淑芬與楊常忠結婚之事實，有結婚公證書、海基會
    文書驗證、戶籍謄本、進入臺灣地區保證書、辦理入臺證手
    續委託書、大陸地區人民進入臺灣地區旅行證申請書、大陸
    地區人民入出境紀錄在卷可憑（見偵字第6196號(三)卷第158-
    160 、162-169 頁）。編號8 所示謝凰宮與柯孔章結婚部分
    ，有結婚公證書、海基會文書驗證、戶籍謄本、進入臺灣地
    區保證書、辦理入臺證手續委託書、大陸地區人民進入臺灣
    地區旅行證申請書、大陸地區人民入出境紀錄在卷可憑（見
    偵字第6196號(二)號卷第63、93、95、96、98-100頁）。編號
    9 所示吳東陽與陳小娟結婚部分，有結婚公證書、海基會文
    書驗證、戶籍謄本、進入臺灣地區保證書、辦理入臺證手續
    委託書、大陸地區人民進入臺灣地區旅行證申請書、大陸地
    區人民入出境紀錄在卷可憑（見偵字第6196號(三)號案卷第17
    5-177 、184-186 、195 頁警(五)卷第18頁）。編號10所示黃
    壽南與陳雪珠結婚部分，有結婚公證書、海基會文書驗證、
    戶籍謄本、進入臺灣地區保證書、辦理入臺證手續委託書、
    大陸地區人民進入臺灣地區旅行證申請書、大陸地區人民入
    出境紀錄在卷可按（偵字第6196號(三)卷第198 、201-202 、
    205-209 、211 頁、偵字第6196號(二)卷第83頁）。編號11所
    示喬湘濤與施愛妹假婚部分，有結婚公證書、海基會文書驗
    證、戶籍謄本、進入臺灣地區保證書、辦理入臺證手續委託
    書、大陸地區人民進入臺灣地區旅行證申請書、大陸地區人
    民入出境紀錄在卷可憑（偵字第6196號(二)卷第66、102 、10
    3 、105-108 頁）。編號12所示喬湘波與陳松玉假婚部分，
    有結婚公證書、海基會文書驗證、戶籍謄本、進入臺灣地區
    保證書、辦理入臺證手續委託書、大陸地區人民進入臺灣地
    區旅行證申請書、大陸地區人民入出境紀錄等在卷可憑（見
    偵字第6196號(三)號案卷第219 、216-218 、221-224 頁）。
    編號13所示黃則霖與陳雅珍結婚部分，有結婚公證書、海基
    會文書驗證、戶籍謄本、進入臺灣地區保證書、大陸地區人
    民進入臺灣地區旅行證申請書、大陸地區人民入出境紀錄等
    在卷可憑（偵字第6196號(三)第230-236 頁）。編號14所示劉
    寶清與何愛英結婚部分，有結婚公證書、海基會文書驗證、
    戶籍謄本、進入臺灣地區保證書、辦理入臺證手續委託書、
    大陸地區人民進入臺灣地區旅行證申請書、大陸地區人民入
    出境紀錄在卷可憑（見偵字第6196號(三)卷第241-242 、245-
    249 頁）。編號15所示蔡嘉雄與林華芳假婚部分，有結婚公
    證書、海基會文書驗證、戶籍謄本、進入臺灣地區保證書、
    辦理入臺證手續委託書、大陸地區人民進入臺灣地區旅行證
    申請書、大陸地區人民入出境紀錄在卷可按（見偵字第6196
    號(三)號案卷第253-258 頁、偵字第6196號(一)卷第227 頁）。
    編號16所示龔福見與王愛珍結婚部分，有結婚公證書、海基
    會文書驗證、戶籍謄本、進入臺灣地區保證書、辦理入臺證
    手續委託書、大陸地區人民進入臺灣地區旅行證申請書、大
    陸地區人民入出境紀錄在卷可憑（見偵字第6196號(三)第263-
    273 頁）。編號17所示張素女與王建明結婚部分，有結婚公
    證書、海基會文書驗證、戶籍謄本、進入臺灣地區保證書、
    辦理入臺證手續委託書、大陸地區人民進入臺灣地區旅行證
    申請書、大陸地區人民入出境紀錄在卷可憑（見偵字第2737
    7 號卷第43-51 頁、警(一)卷第81頁）。編號18所示林榮和與
    李香英假婚部分，有結婚公證書、海基會文書驗證、進入臺
    灣地區保證書、辦理入台證手續委託書、大陸地區人民進入
    臺灣地區旅行證申請書、大陸地區人民入出境紀錄在卷可憑
    （見警(三)卷第56、73、100-104 、125 、146-147 頁）。編
    號19所示被告黃金財與黃妹妹假結婚部分，有結婚公證書、
    海基會文書驗證、戶籍謄本、進入臺灣地區保證書、辦理入
    台證手續委託書、大陸地區人民進入臺灣地區旅行證申請書
    、大陸地區人民入出境紀錄在卷可按（見警(三)卷第8 、71、
    84-85 、109 、110 、120 、121 、140-141 頁）。編號20
    所示黎靜雯與姚盛和假婚部分，有結婚公證書、海基會文書
    驗證、戶籍謄本、進入臺灣地區保證書、辦理入臺證手續委
    託書、大陸地區人民進入臺灣地區旅行證申請書、大陸地區
    人民入出境紀錄在卷可稽（見警(一)卷第51-53 、68-71 頁）
    ，是附表一、二編號1 至編號20所示之事實堪以認定。
  (二)被告戊○○於檢察官偵查中供稱：「（妳們假結婚集團負責
    人是誰？）我是認識綽號『小林』的人，在大陸、台灣的時
    候有跟我說要辦理大陸人民入境台灣，辦成的話，男的抽3,
    000 元，女的抽5,000 元，要我負責找人頭，一開始是登報
    紙，由綽號『老黃』負責接洽、送件辦理，也帶過人去大陸
    ，丙○○負責送件及接送人，我負責與丙○○一起去出入境
    管理局」、「（妳們假結婚集團共有幾個成員？）一開始我
    是認識『小林』，『小林』、丙○○、陳世明及『老黃』都
    曾帶人去大陸」、「張素女部分是我辦的，她賺了5,000 元
    的人頭費」、「（喬湘濤、龔福見、曾文雄、陳清泉、吳東
    陽、劉寶清這幾件是否都是妳們辦的？）是我們辦的」等語
    （見偵字第6196號(一)卷第192-193 頁）；而其於原審審理時
    亦坦承全部犯行（見原審(二)卷第205 頁）；於本院審理時亦
    坦承：「係丙○○之員工」等語（見本院上更(一)卷第200 頁
    背面）；核與證人即本院前審共同被告丙○○於檢察官偵查
    中以被告身分證稱：「（如何分帳？）辦理一個男的可分得
    3,000 元，女的一個可分得5,000 元」、「（本件媒介大陸
    人士與台灣人民假結婚使大陸人民入境之集團成員有何人？
    ）乙○○、陳世明、戊○○、黃琦丹跟我5 人」、「乙○○
    是老板，他負責介紹大陸的人給台灣人認識，大陸所有的業
    務都是他負責，陳世明負責帶團去大陸，有時後幫忙辦理一
    些事務，例如送機、接機，代辦護照及單身證明等證件，戊○○負責辦理護照、單身證明還有接機、送機，並且幫張素
    女辦理接送機的工作，黃琦丹負責帶團去大陸，回來也會辦
    相關證件」；以證人身分於檢察官偵查中具結證稱：「（黃
    金財假結婚案件是透過何人介紹辦理？）鐘振興介紹的」、
    「（戊○○辦了幾件？）張素女、闕秋騰」、「陳龍榮是黃
    琦丹處理的，陳清泉是黃琦丹辦的，曾文雄是打電話進來的
    ，很多人都有處理到」、「（廖穗強是不是妳們辦的？）是
    」、「（陳海成、劉淑芬和林榮和是否妳們辦的？）他們是
    打電話進來的，陳海成、劉淑芬、林榮和的證件是我辦理」
    、「（高雄負責仲介業務有何人？）黃琦丹、戊○○、我」
    、「一開始是戊○○找乙○○的」等語（見偵字第6196號(一)
    卷第177 、193 、223 頁）；於本院審理時證稱：「（辦理
    到大陸地區假結婚參與的人有哪些？）老闆是乙○○、員工
    有戊○○、黃琦丹、陳世明及我」等語（見本院上更(一)卷第
    181 頁）。證人即原審共同被告黃琦丹於檢察官偵查中以被
    告之身分證稱：「（從事何事？）去大陸與游建平辦理假結
    婚；之後在大陸認識戊○○及丙○○，回台灣後，她們請我
    去幫忙，負責應徵台灣人到大陸辦理假結婚」等語（見偵字
    6196號(一)卷第200 頁）。證人即共同被告甲○○於檢察官偵
    查中亦證稱：「戊○○、黃琦丹跟丙○○都有在幫人家辦理
    假結婚」、「（以你住處為人蛇集團的集結地點之人員為何
    ？）乙○○、丙○○、黃琦丹、戊○○」等語（偵字6196號
    (一)卷第212 、251 頁）。證人黃金財於檢察官偵查中分別以
    被告及證人之身分證稱：「（是否有與大陸女子辦理假結婚
    ？）有」、「（同行到大陸的人還有何人？）還有林榮和、
    黎靜雯」等語（偵字6196號(一)卷第58頁）。證人乙○○於檢
    察官偵查中亦證稱：「（黃琦丹、戊○○都是丙○○的人員
    」、「是戊○○及丙○○一起在大陸認識，吃飯時談起的」
    等語（見偵字6196號(一)卷第221 、223 頁）。證人黃壽南、
    謝凰宮於檢察官偵查中及龔福見於警詢中亦分別證稱：「其
    係假結婚」等語（見偵字第6196號(一)卷第139-143 、152-15
    8 、213-215 ）；證人張素女於檢察官偵查中亦證稱：「前
    往大陸時是鍾秀月載我去機場」、「與王建明結婚的目的是
    他要來台灣工作」等語（見偵字第27377 號卷第36頁）。證
    人陳龍榮於檢察官偵查中以證人之身分結證稱：「男子辦理
    結婚好處是3 萬元；女子是6 萬元，行情好的時候是8 萬元
    」等語（見偵字第6196號(一)卷第141 頁）。證人黃壽南於檢
    察官偵查中以證人之身分結證稱：「（是否看報紙的分類廣
    告跟業者取得聯繫與大陸女子陳雪珠辦理假結婚？）是，報
    紙刊登說有短期工作、機票及飯店費用都是他們出的」、「
    （辦理假結婚收到多少好處？）3 萬元」等語（見偵字第
    6196號(一)卷第156 頁）。足徵附表二編號1 號至編號20所示
    之台灣地區人民與大陸地區人民並無結婚之真意，而係為入
    境台灣而為假結婚，被告戊○○雖僅介紹張素女一人，復僅
    領得3,000 元，惟其於該段期間既受雇丙○○而參與其他假
    結婚者入境之接機、辦理證件等工作，縱僅抽取3,000 元，
    亦應在與丙○○有共同犯意聯絡範圍內，就共同犯意範圍內
    之全部犯罪事實負共犯之責，是被告戊○○事後翻異前供，
    辯稱除參與媒介張素女與大陸地區之男子王建明結婚，並未
    參與附表一及附表二編號1 至編號16及附表一及附表二編號
    18至編號20所示其餘犯行云云，應係避重就輕之詞，委無可
    採。
  (三)綜上所述，被告戊○○前開所辯，應係避重就輕之詞，不足
    採信，其附表一及附表二編號1 至編號20所示犯行已堪認定
    。
三、被告戊○○如附表一、二編號1 至編號20所示之犯行後，刑
    法部分條文業於94年2 月2 日修正公布，並自95年7 月1 日
    起施行；刑法施行法增訂第1 條之1 ，亦於95年6 月14日修
    正公布，同年7 月1 日起施行。而臺灣地區與大陸地區人民
    關係條例第79條亦於92年10月29日修正增定第79條第2 項之
    規定，於同年12月31日施行。按行為後法律有變更者，適用
    行為時之法律，但行為後之法律有利於行為人者，適用最有
    利於行為人之法律，刑法第2 條第1 項定有明文。又比較新
    舊法，應就罪刑有關之共犯、未遂犯、想像競合犯、牽連犯
    、連續犯、結合犯，以及累犯加重、自首減輕暨其他法定加
    減原因（如身分加減）與加減例等一切情形，綜其全部罪刑
    之結果而為比較，最高法院95年度第8 次刑庭會議著有決議
    可資參照。經查：(一)刑法第28條關於共同正犯之規定，由原
    條文：「二人以上共同實施犯罪之行為者，皆為共同正犯。
    」修正為：「二人以上共同實行犯罪之行為者，皆為共同正
    犯。」，將「實施」一語修正為「實行」，揆諸其修正理由
    ，在於修正共同正犯之參與類型，確定在「實行」概念下之
    共同參與行為，始能成立共同正犯，而排除「陰謀共同正犯
    」及「預備共同正犯」，此次修正已限縮其適用範圍，自屬
    法律有變更，而非僅單純文字之變動（最高法院96年度臺上
    字第934 號判決參照），又經比較新舊法結果，以修正前即
    裁判時之刑法第28條對於被告戊○○有利。(二)新修正後刑法
    業已刪除第56條連續犯之規定，此刪除雖非犯罪構成要件之
    變更，但顯已影響行為人刑罰之法律效果，自屬法律有變更
    。依修正前刑法第56條規定，行為人連續數行為而犯同一罪
    名，僅論以1 罪，並加重其刑，而依修正後刑法規定，行為
    人之數犯罪行為，原則須分論併罰，是經比較新、舊法結果
    ，應以行為時法即修正前刑法規定對被告戊○○較為有利。
    (三)刑法第55條後段有關「犯一罪而其方法或結果之行為犯他
    罪名」之牽連犯之規定，經修正刪除，亦即修正後之刑法，
    已無牽連犯得論以裁判上一罪之情形。所犯之數罪，應按其
    具體情形論罪。查被告戊○○所為使大陸地區人民非法進入
    臺灣地區罪及行使使公務員登載不實文書罪，其行為、時間
    屬個別獨立，但有方法、目的之牽連關係，如適用修正前之
    規定，顯較有利於被告戊○○。(四)修正前臺灣地區與大陸地
    區人民關係條例第79條第1 項之法定刑為「5 年以下有期徒
    刑、拘役或科或併科新臺幣50萬元以下罰金」，修正增定第
    2 項之法定刑則為「意圖營利而犯第1 項之罪，處3 年以上
    10年以下有期徒刑，得併科新臺幣500 萬元以下罰金」，法
    定刑已提高其法定刑；又刑法第216 條、第214 條之行使使
    公務員登載不實文書罪之法定刑為3 年以下有期徒刑、拘役
    或科銀元500 元以下罰金。而關於罰金刑最低數額之規定，
    依修正前刑法第33條第5 款規定，及依現行法規所定貨幣單
    位折算新臺幣條例規定折算後，為銀元1 元即新臺幣3 元；
    依修正後刑法第33條第5 款規定，最低額則為新臺幣1,000
    元。經比較結果，應以行為時法即修正前刑法及修正前臺灣
    地區與大陸地區人民關係條例第79條第1 項對被告戊○○較
    為有利。(五)刑法罰金刑之加重，依修正後刑法第67條規定，
    其最高度及最低度同加重之，較修正前刑法第67條所定，僅
    加重其最高度，經比較結果，以修正前刑法第67條規定較有
    利於被告戊○○。經綜合比較修正前後刑法及臺灣地區與大
    陸地區人民關係條例第79條第1 及第2 項規定結果，自以舊
    法對被告戊○○較為有利，因此應適用舊法對被告戊○○論
    罪科刑。
四、核被告戊○○於行為時就附表一、附表二編號1 、附表一、
    附表二編號3 至編號13部分及附表一、附表二編號15至編號
    20部分所為，係犯修正前刑法第216 條、第214 條之行使公
    務員登載不實文書罪，及違反臺灣地區與大陸地區人民關係
    條例第15條第1 款不得使大陸地區人民非法進入台灣地區之
    規定，應依92年10月29日修正同年12月31日施行前之臺灣地
    區與大陸地區人民關係條例第79條第1 項規定論罪；就附表
    一、附表二編號2 、附表一、附表二編號14部分所為，係犯
    修正前刑法第216 條、第214 條之行使公務員登載不實文書
    罪，及違反臺灣地區與大陸地區人民關係條例第15條第1 款
    不得使大陸地區人民非法進入台灣地區之規定，應依92年10
    月29日修正同年12月31日施行前之臺灣地區與大陸地區人民
    關係條例第79條第3 、1 項未遂犯規定論罪。公訴人認應適
    用修正後同法第79條第2 項規定論罪，尚有未洽，起訴法條
    應予變更。被告戊○○先後多次之違反不得使大陸地區人民
    非法進入台灣地區之規定及行使公務員登載不實文書之各犯
    行，均時間緊接，方法相同，觸犯構成要件相同之罪名，顯
    係各基於概括犯意為之，應依連續犯之規定以修正前刑法第
    216 條、第214 條之行使公務員登載不實文書罪，及情節較
    重92年10月29日修正同年12月31日施行前之臺灣地區與大陸
    地區人民關係條例第79條第1 項既遂之規定論以一罪，所犯
    上開二罪間，有方法結果之牽連關係，應依修正前刑法第55
    條牽連犯之規定，從較重之臺灣地區與大陸地區人民關係條
    例第79條第1 項規定處斷。被告戊○○就上開2 犯行與丙○○、黃琦丹、陳世明、林道法、乙○○及附表二編號1 至編
    號20所示台灣地區人民有共同之犯意聯絡及行為之分擔；就
    行使使公務員登載不實文書之各犯行與附表二編號1 至編號
    20所示大陸地區之人民亦分別有共同之犯意聯絡及行為之分
    擔，均應依修正前刑法第28條之規定，論以共同正犯。其所
    犯明知不實之事項而使公務員登載於職務上所掌管之公文書
    犯行應為行使之高度犯行所吸收，不另論罪。
五、原判決就被告戊○○部分認犯罪事證明確，據以論罪科刑，
    固非無見；惟查：如後所述，被告戊○○就附表二編號21-2
    2 所示之犯行並未參與，原判決認被告戊○○參與上開犯行
    而適用修正後臺灣地區與大陸地區人民關係條例第79條第2
    項規定，尚有未洽。被告戊○○上訴意旨，否認附表二編號
    1 至編號16及編號18至編號20所示犯行，及指摘原判決量刑
    過重，雖為無理由；惟原判決此部分既有上開瑕疵，自應由
    本院將原判決關於被告戊○○部分撤銷改判。爰審酌當今往
    來臺灣地區與大陸地區之人蛇集團橫行，或引進大陸人士來
    臺非法打工，影響本國勞工權益及勞工政策之推行，甚或引
    進大陸女子後，被迫賣淫之情事，層出不窮，竟為謀不法利
    益，與為不特定之臺灣地區人民辦理假結婚登記，以供引進
    大陸人士非法進入臺灣地區，且前後犯行共達20次，對社會
    治安危害甚鉅，且因被告戊○○之行為，使眾多臺灣地區人
    民短於思慮，為貪圖眼前小利，輕率決定終身大事，而葬送
    自己長遠之幸福，事後往往追悔莫及，同時係利用大陸地區
    人民嚮往臺灣美好生活之心理，對之收取高額之仲介費，使
    之流離於異鄉工作償債，使大陸地區人民所受壓榨甚多，情
    節非輕，惟念及被告戊○○在整個犯罪過程並非居於主導地
    位，於原審審理時復坦承犯行，態度尚稱良好，及其智識程
    度、生活狀況，涉案情節較輕等一切情狀，量處有期徒刑2
    年。又被告戊○○犯罪後，中華民國96年罪犯減刑條例業於
    96年7 月4 日公布，於同年月16日起施行，本案被告戊○○
    犯罪時點均係在96年4 月24日減刑基準日之前，且所犯之罪
    核與該條例第2 條第1 項之規定相符，復無同條例第3 條限
    制減刑之除外情形，爰均依該條例第2 條第1 項第3 款規定
    ，減其上開宣告刑期2 分之1 ，即有期徒刑1 年。
、被告戊○○不另為無罪之諭知部分：
一、公訴意旨另以：戊○○與、丙○○、黃琦丹，均明知大陸地
    區人民非經主管機關許可，不得進入臺灣地區，且不得使大
    陸地區人民非法進入臺灣地區，且明知附表二編號21-22 所
    示台灣地區人民與大陸地區人民並無結婚之真意，詎竟意圖
    營利，使大陸地區人民非法進入臺灣地區及行使使公務員登
    載不實文書之概括犯意聯絡，安排附表二編號21-22 之台灣
    地區人民丁○、黃曉琴前往大陸地區與大陸地區之人民丁建
    明、王世明辦理假結婚公證後，返回台灣地區持以辦理認證
    及戶政結婚登記後，再以探視配偶之名義使大陸地區人民非
    法入境台灣，並抽取不法利益，因認被告戊○○此部分亦涉
    有違反臺灣地區與大陸地區人民關係條例第15條第1 款之規
    定而犯同條例第79條第2 項之意圖營利使大陸地區人民非法
    進入台灣地區罪、刑法第216 條、第214 條行使偽造文書罪
    嫌。
二、公訴人認被告戊○○涉有此部分罪嫌，係以被告戊○○之供
    述及原審共同被告丙○○、黃琦丹等之證述為主要論據。訊
    據被告戊○○則否認有公訴人所指此部分犯行，辯稱：當時
    同案被告甲○○早於92年9 月離開其在高雄市○○區○○街
    42號租處，而其當時亦已離去，是附表一、二編號21-22 之
    假結婚行為，與伊無關等語。經查：(一)乙○○於本院審理時
    證稱：「（是否認識丁○？）不很認識，但我有帶她出去至
    大陸」、「（你有無在大陸替她辦理與大陸人民結婚之事？
    ）是大陸地區的人辦理」、「（你在96年2 月8 日在警訊時
    證稱是綽號『阿美』之人委託你帶丁○去大陸結婚？）我在
    台北地院開庭時我有已經向法官說過『阿美』與綽號『黑肉
    』之人是同一人，是丁○委託我帶她去大陸結婚的」、「（
    鍾秀月是否知道這一件事情？）不知道，她這一件事情沒有
    關係」等語（見本院上更(一)卷第142 頁）。而證人丁○於本
    院審理時亦證稱：「（妳有無於92年10月20日至大陸的福清
    市？）有」、「（何人帶妳去的？）乙○○」、「（同一團
    有幾個人去？）是由乙○○帶我去，還有一位我不認識的年
    輕的女子」、「（是否在庭被告鍾秀月？）不是」、「（由
    何人帶妳至大陸，其過程如何？）當時我們從高雄機場出發
    至香港再轉機至大陸福清市○○道旺就帶我們至他的朋友賓
    館過一夜，隔天我與丁建明見面，後來我與丁建明就在那邊
    辦理結婚，我們辦理結完婚之後我與丁建明睡在一起，因為
    我事先與丁建明有電話聯絡，後來我就回臺灣」等語（見本
    院上更(一)卷第145 頁），是附表二編號21所示丁○與丁建明
    間之假結婚部分，被告戊○○確未直接與渠等接洽之事實，
    應堪認定；則被告戊○○與乙○○、丙○○等人間是否有犯
    意之聯絡，仍需有確切之證據以資證明。(二)證人黃曉琴於檢
    察官偵查中證稱：「（與大陸男子王世明有辦理結婚登記否
    ？）有，丙○○向我表示可以拿7 萬元代價，目的是為了假
    結婚」、「在台灣的結婚證件、戶口名簿、印章交給丙○○
    去戶政事務所辦理」、「（何人慫恿你辦理假結婚？）丙○○、鍾振興，是丙○○來與我接洽」等語（見偵字第6196號
    (一)卷第56-57 頁）；於警詢時亦為相同之證述（見警(二)卷第
    50頁）。是附表二編號22所示黃曉琴假結婚案亦非由被告戊○○直接接洽之事實，亦堪認定；則被告鍾秀月此部分與被
    告丙○○、黃曉琴間是否有犯意之聯絡亦非無疑。(三)證人黃
    琦丹於本院前審審理時證稱：「（92年9 月間，你是否有北
    上找工作？）有」、「（在場的甲○○是否有與你同行？）
    有，92年9 月份我與甲○○到台北板橋想找煙燻的工作，但
    沒有找到，我們就在板橋租屋同住1 個月，之後我們就一起
    到桃園，找到誼光保全的工作」、「（甲○○在誼光保全作
    多久？）記得我們分發到桃園中正機場壹個貨運站工作，甲○○作兩天而已，之後他又到桃園華夏清潔工公司工作」等
    語（見本院上訴卷第128 頁），而被告甲○○確於92年10月
    6 日參加華夏股份有限公司之勞工保險，有勞工保險卡在卷
    可憑（見本院上訴卷第76頁），足徵共同被告甲○○確於92
    年9 月即離開所承租之高雄市○○區○○街42號租處，北上
    謀職無訛。而附表二編號21、22之假結婚時為92年10月22日
    ，前往我國三峽戶政事務所及楠梓戶政事務所登記之時間為
    92年11月25日及同年12月30日，大陸地區配偶入境日期為93
    年2 月22日及同年2 月4 日，已有上引之海基會文書驗證、
    戶籍謄本、大陸地區人民入出境紀錄可證，而共同被告朱建
    彰係於92年9 月已離去其所承租之上開慶昌街42號，則被告
    戊○○辯稱：於甲○○離去時其亦離去，附表二編號20、21
    之假結婚並非其所經手，與伊無關等語，即非無據。綜上所
    述，公訴人所舉此部分證據，既尚未達於通常一般人均不致
    有懷疑之程度，自應為被告戊○○有利之認定，是被告戊○○被訴附表二編號21、22之以假結婚方式非法引進大陸地區
    人民並向戶政機關為不實之申報，使承辦之公務員在職務上
    掌管之公文書為不實之登載部分即屬不能證明，本應為無罪
    之判決，惟公訴人認此部分與前揭論罪科刑部分有科刑上一
    罪之連續犯及牽連犯關係，故不另為無罪之判決。
肆、被告甲○○撤銷改判無罪部分：
一、公訴意旨另以：甲○○因曾與大陸地區人民結婚，知悉得以
    辦理兩岸地區人民假結婚之方式牟取利益，竟與丙○○、戊○○、黃琦丹起意自組人蛇集團牟利，與陳世明（已歿）及
    在大陸地區福清市開設兩岸婚姻媒介之林道法、林道法之弟
    乙○○合組兩岸人蛇集團，其明知大陸地區人民非經主管機
    關許可，不得進入臺灣地區，且不得使大陸地區人民非法進
    入臺灣地區，竟意圖營利，透過辦理海峽兩岸人民虛偽結婚
    之方式，以刊登報紙分類廣告方式，徵得如臺灣地區人民陳
    龍榮、廖穗強、陳清泉、陳海成、曾文雄、闕秋騰、劉淑芬
    、謝凰宮、吳東陽、黃壽南、喬湘濤、喬湘波、黃則霖、劉
    寶清、蔡嘉雄、龔福見、張素女、林榮和、黃金財、黎靜雯
    、丁○、黃曉琴前往大陸地區辦理虛偽結婚，後使游建平、
    張梅琴、林友營、林洪英、何鳳玉、翁愛玉、吳炎玉、吳燕
    英、黃玉華、楊常忠、柯孔章、陳小娟、陳雪珠、施愛妹、
    陳松玉、陳雅珍、何愛英、林華芳、王愛珍、王建明、李香
    英、黃妹妹、姚盛和、丁建明、王世明等大陸地區人民非法
    入境臺灣，且基於使公務員登載不實之概括犯意聯絡，自92
    年間起與丙○○等共組人蛇集團，透過乙○○遊走兩岸之間
    ，或由丙○○、黃琦丹帶領臺灣地區有意虛偽結婚之人頭配
    偶前往大陸地區○○○○道旺在大陸地區接送，透過林道法
    經營之婚姻仲介所，尋得為求來臺打工賺錢之大陸地區配偶
    ，由大陸地區人民支付人民幣2 萬5 千元至2 萬8 千元之代
    價（相當新台幣4 萬元）與該集團人員均分，而仲介上開臺
    灣人民至大陸地區辦理假結婚，嗣後使上開大陸地區人民得
    以不實婚姻探親、團聚為由申請入境臺灣地區，渠等分工方
    式為：乙○○為該集團在臺首謀，與其在大陸地區胞兄、胞
    姐等人負責接送搭機前往大陸地區之臺灣地區人民至大陸地
    區福建省福清市租屋處，供給臺灣地區人民食宿，安排大陸
    地區福清市人民與臺灣地區人民相親及公證結婚，將自大陸
    地區人民處收取之仲介費交由帶團者攜回臺灣地區發放人蛇
    集團成員，並聯繫大陸地區人民來臺接機等事務。陳世明、
    黃琦丹二人負責帶團前往大陸地區，在臺時則辦理接送機、
    代辦護照及單身證明等事務。丙○○、戊○○二人負責接送
    機、代辦護照及單身證明等事務，丙○○另協助臺灣人民辦
    理或代辦大陸人士入臺所需文件。甲○○則提供其向不知情
    之蘇瓊花所承租址設高雄市○○區○○街42號住處，予前往
    大陸地區假結婚者暫住或集團成員聚會之處所，並依丙○○
    要求開立不實在職證明俾便辦理假結婚相關在職證明之手續
    ，渠等透過在報上刊登「赴大陸旅遊工作一個月，3-8 萬元
    」廣告之方式，以提供免費機票旅費及結婚後得收取人頭老
    公（老婆）費用等誘因，藉以吸引臺灣人民前往大陸地區辦
    理假結婚，並言明事成後臺灣地區人頭老公可領得新台幣（
    下同）3 萬元，人頭老婆可領得8 萬元，半年後人頭老公、
    老婆各可按月收取1 萬5 千元、2 萬5 千元。至集團利益之
    分配，採按件計酬，每辦成一件人頭老公案每成員可抽成3
    千元，人頭老婆案則為5,000 元，俟該大陸地區人士順利入
    境臺灣地區後始分得款項。嗣上開臺灣地區人民看報或經人
    介紹，與人蛇集團成員聯絡，進而與該集團成員共同基於使
    大陸地區人民非法進入臺灣地區及使公務員登載不實之犯意
    聯絡，分別大陸地區人士辦理假結婚，取得大陸地區結婚公
    證書，返國後旋持向財團法人海峽交流基金會（下稱海基會
    ）為文書驗證，於取得上開公證書、文書認證後向戶政事務
    所辦理結婚登記，使該戶政事務所不知情之公務員陷於錯誤
    ，將上開不實結婚事項登載於職務上所掌之戶籍登記簿、戶
    籍謄本，足生損害於戶政主管機關戶籍資料管理之正確性，
    並向所轄派出所辦理對保，取得大陸地區人民進入臺灣地區
    保證書，填載大陸地區人民進入臺灣地區旅行證申請書，向
    內政部警政署入出境管理局（下稱境管局），以配偶來臺探
    親及團聚為由申請入境，令境管局不知情之公務員於實質審
    查後未察覺有異，發給許可證，使上開大陸人士得以於附表
    二所示時間利用不知情公務員所核發形式合法之文書掩飾實
    質非法之方式，順利自機場入境臺灣地區，因認被告甲○○
    亦涉有違反臺灣地區與大陸地區人民關係條例第15條第1 款
    之規定而犯同條例第79條第2 項之意圖營利使大陸地區人民
    非法進入台灣地區罪、刑法第216 條、第214 條行使偽造文
    書罪嫌，所犯上開2 罪有方法結果之牽連關係等語。
二、按犯罪事實應依證據認定之，無證據不得認定犯罪事實；又
    不能證明被告犯罪者，應諭知無罪之判決，刑事訴訟法第15
    4 條第2 項及第301 條第1 項分別定有明文。又事實之認定
    ，應憑證據，如未能發現相當證據，或證據不足以證明，自
    不能以推測或擬制之方法，為裁判基礎（最高法院40年度臺
    上字第86號判例參照）；認定犯罪事實所憑之證據，雖不以
    直接證據為限，間接證據亦包括在內；然而無論直接或間接
    證據，其為訴訟上之證明，須於通常一般之人不致有所懷疑
    ，而得確信其為真實之程度者，始得據為有罪之認定（最高
    法院76年度臺上字第4986號判例參照）。
三、本件公訴人認被告甲○○涉有上開罪嫌係以證人黃琦丹、丙○○等之證述、扣案之名片、在職證明書及其向不知情之蘇
    瓊花租用高雄市○○區○○街42號供前往大陸地區之台灣人
    民暫住或聚會之地點等為其主要論據。惟訊據上訴人即被告
    甲○○（下稱被告甲○○）則否認其有公訴人所指之犯行，
    辯稱：其先係與丙○○合夥在慶昌街42號經營滷味，事後丙○○從事以假結婚之方式引進大陸地區人民來台之事伊雖知
    情，但未參與，與伊無關，且有部分房屋是由丙○○分租，
    要如何使用伊管不著，名片上之電話號碼雖係其所有，惟伊
    並未同意參與，在職證明書亦非其所製作等語。
四、被告甲○○於警詢供稱：經查：(一)證人乙○○警詢時證稱：
    「我是返大陸探親時，在餐廳遇見丙○○及戊○○打招呼認
    識，互留電話，返回台灣後丙○○就打電話給我叫我南下跟
    她及戊○○談有關她手上有貸款的客戶要去大陸結婚，因為
    我大陸的大哥林道法在大陸有經營婚姻介紹所，叫我去詢問
    他仲介結婚費用多少錢，詢問後我有回報丙○○，她滿意後
    ，我們就約定如何分工分配仲介利潤」、「所有合作案件都
    是黃琦丹、丙○○、陳世明還有我帶團去大陸結婚後，有帶
    返一部分錢，是我大哥給我們的，等大陸人民入台證辦妥後
    ，證件有時寄給我，有時是他們自己寄去大陸」等語（見警
    (七)卷第3 頁背面）；於檢察官偵查中證稱：「（從台北南下
    與梁女談要辦理假結婚之事時，有何人在場？）丙○○、戊○○、黃琦丹」、「（是否知道甲○○與本案有無關係？）
    我沒有跟他接洽過」等語（見偵字第6196號(一)卷第272-273
    頁），並未指證被告甲○○亦有參與其事。(二)證人丙○○於
    原審審理時陳稱：「我去大陸之前半年就已經與甲○○分手
    了，所以我們在去大陸時就已經不是同居狀態」等語（見原
    審(二)卷第52頁）；核與被告甲○○於原審審理時以證人身分
    證稱：「（當時你與丙○○同居？）我們作煙燻時同居，去
    大陸後就不是了」等語相符（見原審(二)卷第51頁）；而證人
    丙○○於檢察官偵查中雖證稱：「（你們辦理假結婚的集團
    甲○○有無參與？）當初乙○○下來要談這些事時，甲○○
    在場，有聽到我們談話的內容」等語，惟亦同時證稱：「他
    沒有參與」、「甲○○與我合夥經營滷味」、「（本件媒介
    大陸人士與台灣人假結婚入境集團成員有何？）乙○○、陳
    世明、戊○○、黃琦丹跟我5 人」等語（見偵字第6196號(一)
    卷第271 、172 、177 頁）；核與證人戊○○於檢察官偵查
    中證稱：「甲○○與本案無關，他是在賣滷味」等語相符（
    見偵字第6196號(一)卷第193 頁）。而證人乙○○於檢察官偵
    查中亦證稱：「丙○○說她有3 個股東；黃琦丹、戊○○都
    是丙○○的人」等語（見偵字第6196號(一)卷第221 頁）；證
    人黃琦丹於檢察官偵查中亦證稱：「（集團除了戊○○及丙○○外還有何人？）我只認識她們兩個」、「（甲○○與本
    件何關？）沒有關係」等語（見偵字第6196號(一)卷第200 頁
    ），益徵被告甲○○辯稱未參與上開假結婚之仲介等語，非
    全然不可信。(三)被告甲○○於警詢時固供稱：「丙○○、戊○○、黃琦丹合夥經營仲介假結婚，乙○○是負責在大陸接
    頭之人，大陸人民繳付之仲介費都由乙○○發放匯給丙○○
    ，由丙○○等4 人平分」等語（見警(五)卷第5 頁、偵字第61
    96號(一)卷第244 頁），惟如上所述，被告甲○○與丙○○本
    係同居之男女朋友關係，則其知悉丙○○等人所從事之工作
    亦無悖於常情，何況知悉不等同於參與，因此，不能據此認
    被告甲○○亦參與其事。何況，依乙○○所提出之銀行存摺
    觀之，92年6 月16日係丙○○匯款給乙○○，而非乙○○匯
    款給丙○○，且依92、93年度綜合所得稅各類所得資料，丙○○並無開戶資料（見偵字第6196號(一)卷第228-229 頁、本
    院上訴卷第74-75 頁），是被告甲○○就非法報酬之分配情
    形核與上開事實不符，如其亦參與其事何竟如此？(四)證人蘇
    瓊花於警詢中證稱：「（楠梓區○○里○○街42號房屋所有
    權人是誰？該房屋格局、作何使用？）所有權人是我本人，
    該屋是3 樓透天厝住家，我與家人於93年7 月左右才搬進去
    住，之前都租給他人」、「曾於92年租給甲○○，他租1 年
    多，聽鄰居說他與一名女子同居在一起做鴨頭煙燻滷味，我
    們有訂租賃契約，是我登廣告，甲○○及那名女子一起來看
    房子承租的，租金每月1 萬元，都是甲○○拿到右昌我的檳
    榔攤給我，有時候他們2 人一起拿租金過來給我」等語（見
    偵字第6196號(二)卷第14頁背面），是上開慶昌街之房屋係被
    告甲○○所承租之事實，堪以認定。而被告甲○○於檢察官
    偵查中雖證稱：「（丙○○帶人頭出發前，是否都會在你慶
    昌街過夜？）是，前後約有10幾人」等語（見偵字第6196號
    (一)卷第252 頁），亦堪認被告甲○○所承租之上開房屋於同
    案被告戊○○從事仲介台灣地區人民與大陸地區人民假結婚
    時，於台灣地區人民前往大陸地區搭機前，過夜之用，惟證
    人丙○○於原審審理時亦證稱：「（台灣配偶出國前在甲○○租屋處暫住是誰同意的？）我與甲○○是合夥關係，那個
    房子我有使用權，我帶人去住，我跟甲○○講一聲，沒有所
    謂同意不同意」等語（見原審(二)卷第49頁）；而原審共同被
    告黃琦丹於原審審理時亦曾證稱：曾向被告甲○○分租數月
    等語（見原審(二)卷第61頁）；其於警詢時亦證稱：向甲○○
    分租，月租付2,000 元等語（見警2 頁）。參以上開房屋係
    三樓透天厝住家，而被告甲○○又確係在該處經營煙燻滷味
    ，又係與丙○○有同居之關係，則縱被告甲○○知悉丙○○
    從事仲介假結婚真引進大陸地區人民之非法勾當，亦不能據
    此認定被告甲○○係蓄意提供而幫助或共同參與其事。(五)按
    被告或共犯之自白，不得作為有罪判決之唯一證據，仍應調
    查其他必要之證據，以察其是否與事實相符，刑事訴訟法第
    156 條第2 項定有明文。本件卷附名片1 張上載有：「兩岸
    姻緣一線牽，真心誠信、履約保證、正派經營、負責服務，
    甲○○：0000000000；黃琦丹：0000000000，地址：高雄市
    ○○區○○街42號」等文字（見警(六)卷第8 頁），而92年6
    月2 日之南岸煙燻食品行所出具給吳東陽之員工職務證明書
    亦有被告李健彰之簽章（見警(五)卷第20頁）。惟被告甲○○
    自警詢伊始均否認該職務證明書、名片係其所印製或出具。
    就有關台灣配偶吳東陽之職務證明書部分，證人丙○○於檢
    察官偵查中雖證稱：「（為何假結婚的台灣人有部分是由甲○○出具在職證明書？）因為乙○○知道我跟甲○○有在開
    滷味店，乙○○要求我開，他說開這個沒有關係，所以我就
    請甲○○開，他沒有參與我們集團」等語（見偵字第6196號
    (一)卷第177 頁）；嗣又證稱：「因為相關準備文件我要問乙○○，我自己不會清楚要如何處理，我本來什麼都不會，是
    他《指乙○○》教我們要如何辦理的」、「（在職明書是妳
    所親寫？）不是我的字，我忘了何人所寫，可能是黃琦丹或
    戊○○，我不確定」等語（見偵字第6196號(一)卷第222 頁）
    ；於原審審理時具結證稱：「那在職證明書確定不是甲○○
    開的，是我、戊○○或黃琦丹其中一人所開，隔了2 、3 年
    了，我不確定是誰開的」、「（是否經甲○○同意？）我不
    確定」等語（見原審(二)卷第41頁）。惟為被告甲○○所否認
    ，辯稱：「是丙○○自己寫的」、「名字不是我簽的，是台
    灣人頭用來作辦理信用貸款之用，梁女有告訴我，但我沒同
    意」等語（見偵字第6196號(一)卷第201 、212 頁），參以共
    同被告丙○○當時係與被告甲○○同居，復曾合夥經營煙燻
    滷味，欲取得印章並非困難，則關於在職證明書部分除共同
    被告丙○○之供述外，並無其他佐證，依上引刑事訴訟法之
    規定，自難僅憑丙○○唯一不利於被告甲○○之供述，遽為
    其不利之採認。何況，人頭老公吳東陽係於92年4 月18日前
    往大陸，由陳世明帶隊，同年4 月25日在大陸地區福清市辦
    理公證結婚，同年4 月30日返台，同年5 月16日前往屏東市
    戶政事務所辦理結婚登記，同年5 月20日由入出國移民管理
    局核准陳小娟入境，有吳東陽與陳小娟之結婚公證書、海基
    會文書驗證、戶籍謄本、進入臺灣地區保證書、辦理入臺證
    手續委託書、大陸地區人民進入臺灣地區旅行證申請書、大
    陸地區人民入出境紀錄在卷可憑（見偵字第6196號(三)號案卷
    第175-177 、184-186 、195 頁、警(五)卷第18頁）。而上開
    以被告甲○○為製發名義人之在職證明書之製發日期係92年
    6 月2 日，已如上述，在時間上係共同被告丙○○等辦妥假
    結婚及取得許可入境台灣地區之後，是該證明書與大陸地區
    人民入境亦無任何關聯性，應如被告甲○○所陳，係辦理信
    用貸款之用，從而亦不足以證明被告甲○○有參與以假結婚
    之方式引進大陸地區配偶陳小娟之事實。(六)證人即共犯告黃
    琦丹於警詢時固證稱：「（我是受丙○○委託帶陳世明、陳
    清泉、陳龍榮及廖穗強等人一起去大陸，她只有告訴我將他
    們4 人交給大陸人蛇」、「出境前是丙○○交給我5 張機票
    ，出境接送機是由甲○○、丙○○及戊○○負責」等語（見
    警(六)卷第4 頁）。其事後於原審審理時證稱：「（妳在警詢
    陳稱：返台是甲○○、鍾秀月、丙○○到機場接機，是否屬
    實？）當時的印象是這樣，所以依照當時的印象陳述。現在
    我回想後，我記得接機的有甲○○、鍾秀月、丙○○，但誰
    開車我忘記了」等語（見原審(一)卷第343 頁）。惟為被告甲○○所否認，況且該次同團之人陳龍榮、廖穗強（即附表一
    編號1-3 ）等於偵、警詢均未指認被告甲○○有前往接機之
    事（見偵字第6196號(二)卷第20頁；(一)卷第140 頁、偵字第27
    377 號卷第54頁）；而共犯丙○○、戊○○等亦未為如此之
    證述。而黃琦丹亦僅該次出團大陸，而其於原審審理時亦證
    稱：「（甲○○是否知道丙○○有叫你帶人去大陸結婚這件
    事？）事先他不知道，我從大陸回來後才知道我有帶人，因
    為我都住那裡」等語（見原審(二)卷第338 頁），而其於大陸
    配偶來台時接機部分亦僅附表二編號7 部分，該次接機之丙○○亦指稱被告甲○○亦有一同前往接機，是共犯黃琦丹此
    部分不利於被告甲○○之供述並無其他佐證，依上引刑事訴
    訟法之規定。自難為其不利之認定。(七)卷附名片1 張上載有
    ：「兩岸姻緣一線牽，真心誠信、履約保證、正派經營、負
    責服務，甲○○：0000000000；黃琦丹：0000000000，地址
    ：高雄市○○區○○街42號」等文字（見警(六)卷第8 頁），
    被告甲○○固坦承其上之行動電話號碼係其所使用，惟辯稱
    ：其並未同意印製該名片，且其本身在經營滷味店，亦無時
    間參與等語。按證人丙○○於原審審理時證稱：「登報紙、
    廣告、印名片這些事情都是乙○○指示我、戊○○、黃琦丹
    去做的，費用都是乙○○支出，甲○○說他不參與」等語（
    見原審(一)卷第128 頁、(二)卷第41頁）；證人黃琦丹則證稱：
    「名片是丙○○給我的，誰印的我不知道」等語（見原審(一)
    卷第338 頁），均不足以證明係被告甲○○所印製；何況，
    依附表一、二所示之人頭並無任何人出面指認係打被告甲○○之電話前來應徵，而依證人丙○○於檢察官偵查中所證，
    渠等係登報方式尋人頭配偶，是扣案名片亦不足為被告甲○○不利之認定。(八)證人黃琦丹於本院前審審理時證稱：甲○○於92年9 月間已離開高雄市○○區○○街42號租住處而未
    再與丙○○、戊○○等人聯絡（見本院上訴卷第128 頁），
    而從事假結婚之仲介工作，參諸證人即原判決附表二編號22
    黃曉琴於檢察官偵查中證稱：「（你老公入境台灣後你有前
    往接機否？）有，我與丙○○一同去的。王世明有在我家住
    一晚，隔日就離開了，完全不見蹤跡」、「（從何人處拿到
    酬金？）林友營處交付1 萬元給我。地點是返回台灣後在桃
    園某住處拿給我的」等語（見偵字第6196號案(一)卷第56-57
    ）。是自92年10月間以後，被告甲○○並未在上開慶昌街租
    住處容留大陸配偶過夜或台灣人頭收受仲介費之情事。(九)原
    判決附表一、二編號21所示台灣人頭丁○與大陸配偶丁建明
    部分，依另案共同被告乙○○於警詢時所稱：「（何時地如
    何結識丁○及黃曉琴？）丁○是三峽綽號『阿美』託我帶去
    大陸結婚，我之前都不認識她們」等語（見警(七)卷第4 頁）
    。證人丁○於本院審理時亦證稱：「（妳有無於92年10月20
    日至大陸的福清市？）有，是由乙○○帶我去，還有一位我
    不認識的年輕的女子」、「是否在庭被告戊○○？）不是」
    等語（見本院上更(一)卷第145 頁）。被告甲○○、原審共同
    被告戊○○與丁○互不相識，係綽號「阿美」之不詳姓名女
    子係託乙○○辦理赴大陸假結婚事宜，是此部分亦難認被告
    甲○○與共犯丙○○等人有犯意之聯絡及行為之分擔。又如
    被告甲○○確有參與其事，理應分得不法之報酬，惟卷內並
    無證據足以證明被告甲○○有自附表二所示辦理假結婚事件
    中獲有報酬，是被告甲○○所辯並非無據。綜上所述，公訴
    人所舉之證據尚未達於通常一般人均不足以有懷疑而得確信
    為真實之程度，依法自應為被告甲○○無罪之判決。
五、原審未詳為推求，據為論罪科刑之判決，尚有未洽，被告甲○○執此聲明上訴，指摘原判決此部分不當為有理由，自應
    由本院將原判決關於被告甲○○被訴連續意圖營利違反不得
    使大陸地區人民非法進入臺灣地區之規定部分暨定執行刑部
    分均撤銷，並就此部分為被告甲○○無罪之判決。
六、原審共同被告丙○○、黃琦丹、鍾振興、黃曉琴、黃妹妹、
    張素女、王建明、鐘振興、黃金財及被告戊○○、甲○○分
    別被訴與林友營、張梅琴為假結婚，違反不得使大陸地區人
    民非法進入臺灣地區之規定部分均經判決確定，故不另論列
    。
據上論結，應依刑事訴訟法第第369 條第1 項前段、第364 條、
第299 條第1 項前段、第300 條、第301 條第1 項，修正前臺灣
地區與大陸地區人民關係條例第79條第1 項，刑法第11條前段、
第2 條第1 項前段、修正前刑法第28條、第216 條、第214 條、
第55條、第56條，刪除前罰金罰鍰提高標準條例第2 條第1 項前
段，刑法施行法第1 條之1 ，中華民國96年罪犯減刑條例第2 條
第1 項、第7 條，判決如主文。
本案經檢察官陳宗吟到庭執行職務。
中    華    民    國    99    年    1     月    29    日
            刑事第四庭    審判長法  官   蕭權閔
                                法  官   陳吉雄
                                法  官   李嘉興
以上正本證明與原本無異。
如不服本判決應於收受本判決後10日內向本院提出上訴書狀，其
未敘述上訴理由者，並得於提起上訴後10日內向本院補提理由書
狀（均須按他造當事人之人數附繕本）「切勿逕送上級法院」。
中    華    民    國    99    年    1     月    29    日
                                書記官   唐奇燕
附錄本件判決論罪科刑法條：
臺灣地區與大陸地區人民關係條例第15條第1款：
左列行為不得為之：
一、使大陸地區人民非法進入臺灣地區。
92年10月29日修正前臺灣地區與大陸地區人民關係條例第79條第
1 項：
違反第15條第1 款規定者，處5 年以下有期徒刑、拘役或科或併
科新臺幣50萬元以下罰金。
92年10月29日修正後（92年12月31日起施行）臺灣地區與大陸地
區人民關係條例第79條第2 項：
意圖營利而犯前項之罪者，處3 年以上10年以下有期徒刑，得併
科新臺幣5百萬元以下罰金。
中華民國刑法第214條：
明知為不實之事項，而使公務員登載於職務上所掌之公文書，足
以生損害於公眾或他人者，處3年以下有期徒刑、拘役或500元以
下罰金。
中華民國刑法第216條：
行使第210條至第215條之文書者，依偽造、變造文書或登載不實
事項或使登載不實事項之規定處斷。
附表一：臺灣人頭配偶分別前往大陸地區結婚之時間、地點及帶
        隊、接送機者：
 ┌──┬───┬──────┬───┬──────┬────┬──────┬───────┐
 │編號│同團者│到大陸時間  │帶隊者│結婚時間    │結婚地點│回臺灣時間  │接、送機者    │
 │    │      │            │      │            │（大陸地│            │              │
 │    │      │            │      │            │區）    │            │              │
 ├──┼───┼──────┼───┼──────┼────┼──────┼───────┤
 │ 1. │陳龍榮│92年3月1日  │黃琦丹│92年3月10日 │福清市  │92年3月13日 │丙○○、戊○○│
 │ 2. │廖穗強│92年3月1日  │、陳世│92年3月12日 │福清市  │92年3月13日 │丙○○        │
 │ 3. │陳清泉│92年3月1日  │明    │92年3月10日 │福清市  │92年3月13日 │丙○○        │
 ├──┼───┼──────┼───┼──────┼────┼──────┼───────┤
 │ 4. │陳海成│92年3月16日 │丙○○│92年3月21日 │福清市  │92年3月27日 │（不詳）      │
 │ 5. │曾文雄│92年3月16日 │      │92年3月21日 │福清市  │92年3月27日 │              │
 │ 6. │闕秋騰│92年3月16日 │      │92年3月21日 │福清市  │92年3月27日 │              │
 │ 7. │劉淑芬│92年3月16日 │      │92年3月25日 │福清市  │92年4月3日  │              │
 ├──┼───┼──────┼───┼──────┼────┼──────┼───────┤
 │ 8. │謝凰宮│92年4月18日 │陳世明│92年4月25日 │福清市  │92年4月30日 │丙○○朋友    │
 │ 9. │吳東陽│92年4月18日 │      │92年4月25日 │福清市  │92年4月30日 │丙○○、陳世明│
 │ 10.│黃壽南│92年4月18日 │      │92年4月24日 │福清市  │92年4月30日 │丙○○        │
 ├──┼───┼──────┼───┼──────┼────┼──────┼───────┤
 │ 11.│喬湘濤│92年5月24日 │陳世明│92年6月3日  │福清市  │92年6月14日 │              │
 │ 12.│喬湘波│92年5月24日 │      │92年6月10日 │福清市  │92年6月14日 │丙○○        │
 │ 13.│黃則霖│92年5月24日 │      │92年6月10日 │福清市  │92年6月14日 │              │
 │ 14.│劉寶清│92年5月24日 │      │92年6月9日  │福清市  │92年6月14日 │              │
 │ 15.│蔡嘉雄│92年5月24日 │      │92年6月10日 │福清市  │92年6月14日 │              │
 ├──┼───┼──────┼───┼──────┼────┼──────┼───────┤
 │ 16.│龔福見│92年7月17日 │乙○○│92年7月30日 │福清市  │92年8月2日  │              │
 │ 17.│張素女│92年7月17日 │      │92年7月31日 │福清市  │92年8月2日  │戊○○、林友營│
 ├──┼───┼──────┼───┼──────┼────┼──────┼───────┤
 │ 18.│林榮和│92年8月20日 │不詳  │92年8月27日 │福清市  │92年8月28日 │丙○○        │
 │ 19.│黃金財│92年8月20日 │      │92年8月27日 │福清市  │92年8月28日 │丙○○        │
 │ 20.│黎靜雯│92年8月20日 │      │92年8月27日 │福清市  │92年8月28日 │丙○○        │
 ├──┼───┼──────┼───┼──────┼────┼──────┼───────┤
 │ 21.│丁○  │92年10月20日│乙○○│92年10月22日│福清市  │92年10月26日│              │
 │ 22.│黃曉琴│92年10月20日│      │92年10月22日│福清市  │92年10月26日│丙○○        │
 └──┴───┴──────┴───┴──────┴────┴──────┴───────┘
附表二：臺灣人頭配偶結婚對象、辦理結婚登記時間、大陸配偶
        入境時間、接機者：
 ┌──┬───┬───┬──────┬──────┬──────┬───────┐
 │編號│臺灣人│大陸配│登記時間    │登記機關    │大陸配偶入境│接機者        │
 │    │民    │偶    │            │            │時間        │              │
 ├──┼───┼───┼──────┼──────┼──────┼───────┤
 │ 1. │陳龍榮│林洪英│92年3月24日 │前鎮區戶政  │92年5月17日 │不詳          │
 │ 2. │廖穗強│何鳳玉│92年3月18日 │前鎮區戶政  │未入境      │              │
 │ 3. │陳清泉│翁愛玉│92年3月24日 │三民區戶政  │92年5月17日 │              │
 ├──┼───┼───┼──────┼──────┼──────┼───────┤
 │ 4. │陳海成│吳炎玉│92年4月10日 │鳳山市戶政  │92年6月5日  │              │
 │ 5. │曾文雄│吳燕英│92年4月21日 │苓雅區戶政  │92年6月5日  │              │
 │ 6. │闕秋騰│黃玉華│92年4月9日  │阿蓮鄉戶政  │92年6月5日  │              │
 │ 7. │劉淑芬│楊常忠│92年4月11日 │鳳山市戶政  │92年5月21日 │丙○○、黃琦丹│
 ├──┼───┼───┼──────┼──────┼──────┼───────┤
 │ 8. │謝凰宮│柯孔章│92年5月16日 │三民區戶政  │92年7月15日 │謝凰宮        │
 │ 9. │吳東陽│陳小娟│92年5月16日 │屏東市戶政  │92年7月15日 │黃壽南、吳東陽│
 │ 10.│黃壽南│陳雪珠│92年5月21日 │林園區戶政  │92年7月15日 │黃壽南、吳東陽│
 ├──┼───┼───┼──────┼──────┼──────┼───────┤
 │ 11.│喬湘濤│施愛妹│92年6月26日 │屏東市戶政  │92年8月4日  │丙○○        │
 │ 12.│喬湘波│陳松玉│92年6月26日 │屏東市戶政  │92年8月4日  │喬湘波、丙○○│
 │ 13.│黃則霖│陳雅珍│92年7月16日 │鳳山市戶政  │92年8月13日 │              │
 │ 14.│劉寶清│何愛英│92年7月18日 │左營區戶政  │未入境      │              │
 │ 15.│蔡嘉雄│林華芳│92年7月14日 │前鎮區戶政  │92年12月19日│              │
 ├──┼───┼───┼──────┼──────┼──────┼───────┤
 │ 16.│龔福見│王愛珍│92年8月21日 │林園鄉戶政  │92年9月29日 │龔福見        │
 │ 17.│張素女│王建明│92年8月20日 │燕巢鄉戶政  │92年10月13日│張素女、戊○○│
 ├──┼───┼───┼──────┼──────┼──────┼───────┤
 │ 18.│林榮和│李香英│92年9月12日 │楠梓區戶政  │92年12月20日│不詳          │
 │ 19.│黃金財│黃妹妹│92年9月12日 │楠梓區戶政  │92年12月20日│              │
 │ 20.│黎靜雯│姚盛和│92年9月12日 │岡山鎮戶政  │92年12月19日│              │
 ├──┼───┼───┼──────┼──────┼──────┼───────┤
 │ 21.│丁○  │丁建明│92年11月25日│三峽鎮戶政  │93年2月22日 │不詳          │
 │ 22.│黃曉琴│王世明│92年12月30日│楠梓區戶政  │93年2月4日  │              │
 └──┴───┴───┴──────┴──────┴──────┴───────┘

司法院資訊處製作；財團法人民間司法改革基金會備份。
